臺灣高雄地方法院民事判決　　　　　　　99年度訴字第1180號
原　　　告　熊雁
訴訟代理人　陳富勇律師
被　　　告　李明珠
訴訟代理人　許清連律師
　　　　　　李錦臺律師
　　　　　　陳奕全律師
上列當事人間請求損害賠償等事件，本院於民國100年2月16日言
詞辯論終結，判決如下：
    主      文
被告應給付原告新臺幣壹拾柒萬捌仟貳佰捌拾玖元及自民國九十
八年十二月二日起至清償日止，按週年利率百分之五計算之利息
。
原告其餘之訴駁回。
訴訟費用由被告負擔五分之一，餘由原告負擔。
本判決第一項得假執行；被告如以新臺幣壹拾柒萬捌仟貳佰捌拾
玖元為原告預供擔保後，得免為假執行。
原告其餘假執行之聲請駁回。
    事實及理由
一、原告主張：伊於民國98年4 月間經由訴外人羅金梅介紹，得
    知被告欲出售其所有坐落高雄市三民區○○○段2745之9 地
    號土地（下稱系爭土地）及其上11929 建號建物（門牌號碼
    ：高雄市○○區○○街37巷25號，下稱系爭房屋，與系爭土
    地下合稱系爭房地）。看屋時，被告聲稱其花費新臺幣（下
    同）300 多萬元裝修系爭房屋，將管線換新，系爭房屋沒有
    問題等語。伊嗣又前往看屋，因屋內重新粉刷，未發現有油
    漆脫落或漏水痕跡，兩造遂於同年5 月7 日簽訂不動產買賣
    契約書，約定伊以總價615 萬元向被告買受系爭房地。被告
    於98年6 月10日將系爭房屋鑰匙交給伊，約1 星期後始搬離
    系爭房屋。伊於98年6 月底進住後，發現地下室自來水開關
    關閉，打開該開關後發現水壓太小、水流慢，被告要伊加裝
    加壓馬達，幾天後竟發現系爭房屋3 樓後房間與相鄰之門牌
    號碼高雄市○○區○○街37巷23號房屋（下稱23號房屋）之
    共同壁、後房間內浴室及後房間隔牆、後房間浴室上方貯藏
    室牆面及天花板均有漏水現象，被告要求伊關掉加壓馬達，
    亦未能改善。又於98年8  月8 日下大雨後，發現系爭房屋4
    樓後房間浴室上方貯藏室牆面及天花板、4 樓後房間天花板
    、3 樓及4 樓外牆均有漏水現象、5 樓雨遮的排水管固定鐵
    件有損壞，5 樓陽台排水口銅罩非為屋頂排水口專用，造成
    洩水緩慢，遇豪雨會宣洩不及造成屋頂層積水。被告因故意
    或過失未告知系爭房屋有上述減少價值及通常效用之瑕疵，
    其依買賣契約所為之給付不符合債務本旨，伊得請求被告賠
    償修繕費用35萬3,037 元或主張減少系爭房屋之買賣價金35
    萬3,037 元，請本院擇一有理由判決；伊另因系爭房屋之上
    述瑕疵，居住安寧之人格法益受侵害，且情節重大，得請求
    被告賠償精神慰撫金10萬元；此外，伊自99年2 月25日起至
    系爭房屋修繕完畢之日止，即相當於本件訴訟期間約3  年2
    月，不能居住、出租系爭房屋，必須另租屋居住，更減少租
    金收益，所受損害及所失利益，縱不及54萬6,963 元，至少
    有49萬4,000 元，亦得請求被告賠償。為此依民法第227 條
    、第227 條之1 及第195 條第1 項、第359 條等規定，提起
    本訴，並聲明：(一)被告應給付原告100 萬元，及自起訴狀繕
    本送達翌日起至清償日止，按週年利率百分之5 計算之利息
    。(二)願供擔保，聲請宣告假執行。
二、被告則以：伊雖曾告知原告多年來陸續整修系爭房屋之地磚
    、壁磚、木製裝潢，共花費約300 多萬元，惟從未表示曾整
    修管線。伊於98年5 月7 日兩造簽訂不動產買賣契約書當日
    ，即應原告及其配偶之要求，將系爭房屋備用鑰匙借予原告
    ，由原告先行清理系爭房屋，並帶人洽談隔間分租工程。於
    同年6 月10日交屋時，水管狀況正常，亦無關閉自來水開關
    之情形，原告並未告知伊系爭房屋有漏水現象。嗣系爭房屋
    出現漏水現象，係原告遲至同年6 月底始告知伊，該漏水現
    象顯係因原告欲將系爭房屋隔間出租，恐房間水壓不足，施
    工增設加壓馬達所造成。系爭房屋於交屋時雖有5 樓雨遮排
    水管固定鐵件損壞、5 樓陽台排水口銅罩非為屋頂排水口專
    用之情形，然伊已盡告知義務，此亦為原告所明知，兩造並
    於簽訂不動產買賣契約書時，約定「現況交屋」，原告自不
    得於交屋後，另為不同主張，原告主張伊應負債務不履行之
    損害賠償責任，或請求減少價金，均無理由。縱系爭房屋有
    漏水之瑕疵，然仍可居住，原告無需另行租屋居住而支出租
    金。況原告是否自98年6 月底起至99年2 月24日止居住於系
    爭房屋，被告無從知悉，原告亦未提出證據證明其自99年2
    月25日起在外租屋每月支出租金7,000 元，原告請求租金損
    失應無可採。又系爭房屋之修繕期間，經鑑定最多僅需30日
    ，原告不得主張以本件訴訟期間作為修繕期間，且系爭房屋
    係屋齡20多年之老舊房屋，原告以每坪333 元計算租金損失
    ，並無依據，且未扣除中間利息，亦有未恰。此外，原告既
    未居住於系爭房屋內，自無居住安寧之人格法益受侵害之情
    形等語資為抗辯。並答辯聲明：(一)原告之訴駁回。(二)願供擔
    保，聲請宣告免為假執行。
三、兩造不爭執事實：
  (一)兩造於98年5 月7 日簽訂不動產買賣契約書，約定原告以總
    價615 萬元向被告買受系爭房地，原告已付款完畢，被告於
    98年6 月4 日將系爭房地所有權移轉登記予原告。
  (二)不動產買賣契約書「其他特約事項」加註：「現況交屋」。
四、本件之爭點：
  (一)系爭房屋有無原告主張之瑕疵？若有，是否均為系爭房屋交
    付時存在之瑕疵？
  (二)原告能否就系爭房屋於交付時存在之瑕疵，請求修繕費用或
    主張減少價金？如可，金額為若干？
  (三)原告是否因系爭房屋於交付時存在之瑕疵，受有租金損失，
    如是，金額為若干？
  (四)原告是否因系爭房屋於交付時存在之瑕疵，而人格法益受侵
    害，且情節重大？若是，原告得請求之精神慰撫金為若干？
五、得心證理由：
  (一)系爭房屋有無原告主張之瑕疵？若有，是否均為系爭房屋交
    付時存在之瑕疵？
    1.系爭房屋有：(1)給水管路漏水之瑕疵，導致系爭房屋3 樓
      及4 樓外牆漏水。(2)浴室地板防水材料已失去防水功能之
      瑕疵，導致3 樓後房間與相鄰23號房屋之共同壁，後房間
      內的浴室與後房間的隔牆，後房間浴室上方貯藏室牆面及
      天花板有漏水現象；4 樓後房間內浴室上方貯藏室牆面及
      天花板4 樓後房間天花板均有漏水現象；外牆有漏水現象
      。(3)5 樓雨遮的排水管固定鐵件損壞之瑕疵。(4)5 樓陽台
      排水口銅罩非為屋頂排水口專用之瑕疵，故易造成洩水緩
      慢，若遇豪雨會宣洩不及造成屋頂層積水之事實，業經高
      雄市土木技師公會鑑定明確，有鑑定報告書附卷可稽，此
      部分事實，堪予認定。
    2.原告主張系爭房屋給水管路漏水及浴室地板防水材料已失
      去防水功能之瑕疵，均係系爭房屋交付時存在之瑕疵，被
      告否認之，並以：該部分瑕疵係原告於系爭房屋交付後裝
      設加壓馬達所造成等語為辯。經查：系爭房屋於98年6 月
      4 日移轉登記予原告，乃兩造不爭執之事實。被告並陳稱
      於98年6 月10日交付系爭房屋予原告等語。原告亦自陳被
      告於98年6 月10日交付系爭房屋鑰匙，裝設加壓馬達為98
      年6 月11日左右等語（本院卷第43、162 頁），參以，證
      人即原告配偶謝五權亦證稱：兩造簽訂不動產買賣契約後
      ，原告曾於98年6 月初去打掃系爭房屋，發現水壓太小等
      語（本院卷第160 頁）；證人方清標到庭證稱：當時是原
      告說水壓太小，被告建議是否裝設加壓馬達，原告就委託
      被告通知其去裝設等語（本院卷第194 頁）。可見，系爭
      房屋是否裝設加壓馬達，雖係被告之建議，然仍係由原告
      決定，被告交付系爭房屋鑰匙予原告，原告能自由進入系
      爭房屋打掃，並決定裝設加壓馬達，顯然已占有並管理使
      用系爭房屋，被告當時已交付系爭房屋，並由原告受領無
      誤，系爭房屋已於98年6 月10日交屋，應可認定。至於被
      告於系爭房屋裝設加壓馬達後仍居住於系爭房屋內，雖為
      被告所不爭執（本院卷第161 頁），然此非無可能係因原
      告同意被告短期繼續居住、暫緩遷出，難以此推論被告尚
      未交付系爭房屋。
    3.系爭房屋98年2 月至8 月之水費收費月份，均有用水紀錄
      ，有臺灣自來水股份有限公司第七區管理處高雄服務所99
      年4 月8 日、1 月19日台水七高服抄字第09900017200 號
      、第09900052800 號函附資料可稽（本院卷第102 、103
      、186 頁）。惟據證人方清標證述：其於系爭房屋裝設加
      壓馬達時，並未發現漏水，裝設之後隔了一段時間，原告
      才表示有漏水現象，不是在裝設完畢後幾天內馬上漏水等
      語（本院卷第195 頁）。原告於被告交付系爭房屋後即前
      往系爭房屋打掃，顯然於方清標裝設加壓馬達前，原告已
      開始用水，又對照原告稱於98年6 月底發現漏水現象等語
      。證人方清標證述裝設加壓馬達時，並未發現漏水，應足
      採信。高雄市土木技師公會鑑定技師彭信斐雖到庭陳稱：
      如果管路本身沒有問題，即使裝設加壓馬達，也不會造成
      漏水，如果管路有問題的話，裝設加壓馬達會造成漏水的
      速度較快等語，然其另陳述：鑑定時只能研判管路有無漏
      水，無法判斷管路漏水與加壓馬達有無直接關係，因水管
      的材料不同，無法研判耐用年限，如果水管使用25年，是
      否會因裝設加壓馬達而導致破裂漏水，其亦無法研判直接
      的原因等語（本院卷第192 至194 頁），是鑑定人彭信斐
      此部分證詞，尚不足為有利原告之認定。系爭房屋於裝設
      加壓馬達前既無漏水現象，則系爭房屋經鑑定有給水管路
      漏水之瑕疵，即難排除係裝設加壓馬達所致之可能性，自
      無法認定系爭房屋給水管路漏水，導致外牆漏水（如鑑定
      報告附件五編號7 至9 之照片），係原告交付系爭房屋時
      所存在之瑕疵。至於原告主張浴室地板防水已失去防水功
      能之瑕疵，與裝設加壓馬達無關，此部分瑕疵，應實係被
      告交付系爭房屋時存在之瑕疵無誤。
    4.原告主張系爭房屋另有5 樓雨遮的排水管固定鐵件損壞之
      瑕疵，及5 樓陽台排水口銅罩非為屋頂排水口專用，故易
      造成洩水緩慢，若遇豪雨會宣洩不及造成屋頂層積水之瑕
      疵，均於系爭房屋交付時即存在，被告未不爭執，此部分
      事實，堪信為真實。
    5.綜上，原告主張系爭房屋於交付時有(1)浴室地板防水材料
      已失去防水功能、(2)5 樓雨遮的排水管固定鐵件損壞、(3)
      因5 樓陽台排水口銅罩非為屋頂排水口專用，故易造成洩
      水緩慢，若遇豪雨會宣洩不及造成屋頂層積水等3 項瑕疵
      ，足堪採認。原告其餘主張，尚無可採。
  (二)原告能否就系爭房屋於交付時存在之瑕疵，請求修繕費用或
    主張減少價金？如可，金額為若干？
    1.按因可歸責於債務人之事由，致為不完全給付者，債權人
      得依關於給付遲延或給付不能之規定行使其權利。因不完
      全給付而生前項以外之損害者，債權人並得請求賠償。民
      法第227 條定有明文。物之瑕疵係指存在於物之缺點而言
      。凡依通常交易觀念，或依當事人之決定，認為物應具備
      之價值、效用或品質而不具備者，即為物有瑕疵。出賣人
      依民法第354 條第1 項規定，自負有擔保其物依民法第37
      3 條之規定危險移轉於買受人時，無滅失或減少其價值之
      瑕疵，亦無滅失或減少其通常效用，或契約預定效用之瑕
      疵。買賣標的物如係特定物，於契約成立前已發生瑕疵，
      而出賣人於締約時，因故意或過失未告知該瑕疵於買受人
      ，而買受人不知有瑕疵仍為購買者，則出賣人所為給付之
      內容不符合債務本旨，即應負不完全給付之債務不履行責
      任。
    2.系爭房屋給水管線漏水，非屬被告交付系爭房屋時存在之
      瑕疵，已如前述，被告就此部分即無不完全給付之債務不
      履行情形，先予敘明。
    3.原告主張系爭房屋於交付時有(1)浴室地板防水材料已失去
      防水功能、(2)5 樓雨遮的排水管固定鐵件損壞、(3)因5 樓
      陽台排水口銅罩非為屋頂排水口專用，故易造成洩水緩慢
      ，若遇豪雨會宣洩不及造成屋頂層積水等3 項瑕疵，已如
      前述。被告於出售系爭房屋前曾居住於系爭房屋，應無不
      能檢查確認系爭房屋有無上述3 項瑕疵之情形，其疏於檢
      查、確認，而原告於買賣系爭房屋之過程，亦難以知悉系
      爭房屋有上述3 項瑕疵，被告交付之系爭房屋既有上述3
      項瑕疵，則依前述說明，被告因可歸責於己之事由，所為
      給付不符合債務本旨，應負不完全給付之債務不履行責任
      。原告請求被告賠償修繕費用，自屬有據。被告雖辯稱：
      伊已於買賣系爭房地時告知原告系爭房屋5 樓鐵皮屋為10
      年以上之加蓋物，已屬老舊，僅有曬衣及為4 樓房間遮陽
      之功能，不適合作為居房，若有居住需求，由原告於買賣
      後自行修繕；並向原告表示建設公司設計排水孔不甚理想
      ，下大雨會有雜物堵住排水口，致有積水情事，應常清理
      排水口，兩造並於不動產買賣契約「其他特約事項」加註
      「現況交屋」，系爭房屋之價格亦因而較低等語，惟原告
      否認之，被告亦未舉證證明曾告知上情。況且，兩造於不
      動產產買賣契約「其他特約事項」加註「現況交屋」，雖
      有不動產賣賣契約書附卷可憑，然不動產買賣契約書並無
      明文排除系爭房屋依通常交易觀念應具備之效用及品質，
      或依通常之檢查無法發現之瑕疵，而免除出賣人債務不履
      行責任。且縱系爭房屋之屋齡已久，浴室地板依通常交易
      觀念，仍須具備防水功能；排水管固定鐵件、陽台排水口
      銅罩，固無須為全新，仍不得有損壞、洩水不易之情形，
      被告不完全給付之債務不履行責任，尚不因兩造約定「現
      況交屋」而解免，被告所辯，應無可採。
    4.經高雄市土木技師公會鑑定，上述3 項瑕疵（扣除給水管
      路漏水部分）所需修繕費用為17萬8,289 元【計算式：35
      萬3,037 －14萬2,955 －9,000 －（14萬2,955  ＋9,000
      ）×15% ＝17萬8,289 】，有鑑定報告書、高雄市土木技
      師公會100  年1 月13日高市土技字第10000292號函、100
      年1 月31日高市土技字第10000364號函存卷可憑（本院卷
      第232 之1 、255 頁）。是以，原告得請求被告賠償系爭
      房屋瑕疵之修繕費用為17萬8,289 元，逾此範圍之請求並
      無理由。原告請求系爭房屋瑕疵之修繕費用既經准許，即
      無庸就減少價金部分之請求，再為論述，併予敘明。
  (三)原告是否因系爭房屋於交付時存在之瑕疵，受有租金損失，
    如是，金額為若干？
    1.系爭房屋因(1)浴室地板防水材料已失去防水功能之瑕疵，
      導致3 樓後房間與相鄰23號房屋之共同壁，後房間內的浴
      室與後房間的隔牆，後房間浴室上方貯藏室牆面及天花板
      有漏水現象；4 樓後房間內浴室上方貯藏室牆面及天花板
      4 樓後房間天花板均有漏水現象；外牆有漏水現象。(2)5
      樓雨遮的排水管固定鐵件損壞之瑕疵。(3)5 樓陽台排水口
      銅罩非為屋頂排水口專用之瑕疵，故易造成洩水緩慢，若
      遇豪雨會宣洩不及造成屋頂層積水之事實，固有鑑定報告
      書所附系爭房屋現場照片附卷可憑（鑑定報告第22至24、
      26至29頁）。然系爭房屋1 樓作客廳使用，2 樓前面有臥
      室，後面是廚房兼餐廳，3 、4 樓前後各1 間套房，已據
      原告自陳在卷，被告亦不爭執（本院卷第139 頁）。是以
      ，系爭房屋3 、4 樓後房間以外之其餘空間均無漏水之情
      形，原告仍可居住使用，自無另行租屋居住而支出租金之
      必要，亦不至於使原告不能出租2 樓臥室、3 、4 樓前房
      間而減少此部分租金收益。至於系爭房屋3 、4 樓後房間
      雖有漏水情形，然原告仍於98年7 月6 日、98年7 月8 日
      分別與訴外人張慧、李鳳仙簽訂房屋租賃契約書，有房屋
      租賃契約書附卷可參（本院卷第167 至170 頁），此部分
      租賃契約，嗣後雖合意終止，然據房屋租賃契約書之記載
      ，乃因開水龍頭房間漏水波及23號房屋，里長出面協調，
      承租人無法用水，而合意終止租賃契約。據此可見，系爭
      房屋3 、4 樓後房間因系爭房屋交付時存在之瑕疵，並未
      導致原告無法繼續出租3 、4 樓後房間，自與被告債務不
      履行無涉。是以，原告請求租金損失，尚非有理。
    2.原告雖主張因系爭房屋水龍頭打開會造成隔壁漏水，經里
      長協調，原告暫時不開水龍頭用水，因此無法使用、出租
      系爭房屋等情，並提出里長王旺子出具之證明書及房屋租
      賃契約書為其論據。然此部分係給水管線漏水所導致，而
      系爭房屋給水管線漏水，並非被告應負之債務不履行責任
      範圍，已如前述。是以，原告請求其因系爭房屋交付時存
      在之瑕疵，而另支出租金及減少租金收益，受有租金損失
      ，並無可採。
  (四)原告是否因系爭房屋於交付時存在之瑕疵，而人格法益受侵
    害，且情節重大？若是，原告得請求之精神慰撫金為若干？
    系爭房屋因於交付時存在之瑕疵導致漏水之位置，係位於3
    、4 樓後房間及外牆，雖經高雄市土木技師公會鑑定明確。
    然系爭房屋3 、4 樓後房間，原告於98年7  月6 日、7 月8
    日分別出租，有房屋租賃契約書附卷可稽（本院卷第167 至
    170 頁）。可見，系爭房屋漏水之位置，係原告已出租他人
    使用之空間，原告自己並未實際使用該部分，難認有居住安
    寧之人格法益受侵害，而情節重大之情形。是以，原告請求
    被告給付精神慰撫金10萬元，應屬無據。
六、綜上所述，原告依據民法第227 條之規定，得請求被告給付
    系爭房屋之修繕費用17萬8,289 元及自起訴狀繕本送達翌日
    （即98年12月2  日）起至清償日止，按週年利率百分之5計
    算之利息，為有理由，應予准許，逾此範圍之請求，並無理
    由，應予駁回。
七、本件判命被告給付之金額，合計未逾500,000 元，爰依民事
    訴訟法第389 條第1 項第5 款，職權宣告假執行。被告陳明
    願供擔保，聲請宣告免為假執行，核無不合，爰酌定相當擔
    保金額准許之。至於原告敗訴部分，其假執行之聲請，因訴
    之駁回而失所附麗，併予駁回之。
八、據上論結，本件原告之訴為一部有理由，一部無理由，依民
    事訴訟法第79條、第389 條第1 項第5 款、第392 條第2 項
    ，判決如主文。
中    華    民    國  100     年    3     月    9     日
                  民事第三庭    法  官  陳宛榆
以上正本係照原本作成。
如對本判決上訴，須於判決送達後20日內向本院提出上訴狀。如
委任律師提起上訴者，應一併繳納上訴審裁判費。
中    華    民    國  100    年     3     月    11    日
                                書記官  周耿瑩